最高法院刑事判決　　　　　　九十四年度台上字第三四七六號
　　上　訴　人　甲○○
　　　　　　　　　　　　105.
　　選任辯護人　吳啟勳律師
　　上　訴　人　乙○○
　　　　　　　　　　　　139.
　　　　　　　　丙○○
　　　　　　　　　　　　151.
上列上訴人等因貪污案件，不服台灣高等法院台南分院中華民國
九十三年八月五日第二審更審判決（九十三年度重上更(四)字第一
九０號，起訴案號：台灣嘉義地方法院檢察署八十五年度偵字第
二九八八、六八四三號），提起上訴，本院判決如下：
    主  文
原判決撤銷，發回台灣高等法院台南分院。
    理  由
本件原判決撤銷第一審關於上訴人甲○○、乙○○、丙○○（下
稱上訴人等三人）部分之科刑判決，改判論甲○○、乙○○以共
同連續依據法令從事公務之人員，對於主管之事務，明知違背法
令，直接圖其他私人不法利益，因而獲得利益罪，甲○○處有期
徒刑參年、乙○○處有期徒刑伍年貳月；論丙○○以連續依據法
令從事公務之人員，對於主管之事務，明知違背法令，直接圖其
他私人不法利益，因而獲得利益罪，處有期徒刑參年，並諭知上
訴人等三人均褫奪公權參年，固非無見。
惟按：(一)、刑事訴訟法於民國九十二年二月六日公布增訂第二百
八十七條之二規定：「法院就被告本人之案件調查共同被告時，
該共同被告準用有關人證之規定。」並於同年九月一日施行。本
件繫屬於原審法院時，上開規定業經施行，乃原審於審判期日，
就上訴人等三人中之一人調查其他二人時，均未依前開規定準用
人證之調查程序，俾使相互間立於證人之地位而為陳述，致彼此
無從對於具證人適格之他方行使正當之詰問權，其所踐行之訴訟
程序難謂適法。(二)、判決不載理由或所載理由矛盾，依刑事訴訟
法第三百七十九條第十四款之規定，其判決當然為違背法令，足
以構成撤銷之原因。經查：(1)、本件關於上訴人丙○○部分，依
原判決認定之事實，丙○○原係嘉義縣水上鄉公所（下稱水上鄉
公所）建設課課員，主管掌理水利河川、工商管理、小型工程施
工監工管理，為依據法令從事公務之人員，連續於八十四年一月
二十二日至八十四年四月二十三日間，承辦如原判決附表壹編號
一、八、七、十、十二所示之「水頭村道路排水改善工程」、「
三界村道路排水改善工程」、「內溪村道路排水改善工程」、「
粗溪村道路改善工程」、「溪洲村巷道工程」等五項工程之驗收
工作時，明知有短少施作等與設計圖不符之情事，仍製作不實之
驗收紀錄而予以驗收通過，直接圖利各該承包商，金額（即短作
部分經核算之價額）共計新台幣（下同）十二萬七千九百零七元
，而各該承包商係分別於八十四年一月二十七日、八十四年五月
三日、八十四年五月十三日、八十四年五月九日、八十四年五月
九日領取工程款等情（詳如原判決第四至七頁，事實二；第六十
二至六十五頁，附表壹編號一、八、七、十、十二「工程款支付
日期」欄）。倘若不虛，則上訴人丙○○所犯連續圖利罪之最後
犯罪行為完成時間，應在八十四年五月十三日。乃原判決於理由
內，竟又說明：丙○○之犯行係至八十六年一月二十八日止，而
不生應就八十五年十月二十三日修正（同月二十五日生效）前貪
污治罪條例之相關規定，為新舊法律之比較適用問題等旨（見原
判決第三十一頁，理由五），非無判決所載之事實與理由不相適
合之違誤。(2)、本件關於上訴人甲○○、乙○○提前支付工程款
而圖利承包商部分，原判決係認定：甲○○原係水上鄉公所建設
課長，主管綜理督導全鄉經建設計、施工、監工、核照事項；乙
○○原係該鄉公所建設課技士，主管掌理該鄉營建、管理、監驗
事項，均為依據法令從事公務之人員。甲○○、乙○○與當時擔
任鄉長之林崑山（另案判決確定）共同基於對於主管之事務直接
圖利之概括犯意聯絡，明知依工程契約所訂，該判決附表壹所示
之十五項工程款，均應俟台灣省政府補助款撥付後始能支付，竟
共同於如該附表壹編號一至十二、十四所示之工程款支付日期，
不法提前分別支付工程款予各該承包商，至台灣省政府於八十六
年一月二十八日撥款予水上鄉公所之日止，直接圖利如該附表壹
編號一至十二、十四所示之利息差額，合計五十一萬四千三百六
十元等情（見原判決第二至三頁，事實一）。然依原判決附表壹
之記載，該附表壹編號一至十二、十四所示工程之工程款，係於
八十四年一月二十六日至八十四年八月八日間支付予各該承包商
（見原判決第六十二至六十六頁）；而台灣省政府相關之補助款
項，則係於八十六年一月二十八日始行撥付水上鄉公所，固有水
上鄉公所於八十六年九月十七日，以八十六嘉水鄉建字第二一七
六八號函送第一審法院之附件可稽（見第一審卷(五)第十一至十三
頁）。然查上訴人甲○○、乙○○辦理前揭工程，未依合約付款
而涉有弊端等情，業經水上鄉鄉民代表會於八十四年六月七日，
以嘉水鄉代字第一五六號分別函送台灣嘉義地方法院檢察署及審
計部處理；審計部嗣層轉發交所屬台灣省嘉義市審計室（下稱嘉
義市審計室）調查，經該室於八十五年四月二十八日完成調查報
告，認上訴人甲○○、乙○○等人涉有不法情事，並於八十五年
五月十八日，以審嘉二字第九一七號函送台灣嘉義地方法院檢察
署偵辦，此有嘉義市審計室調查卷（外放）及水上鄉鄉民代表會
、嘉義市審計室上開公函可參（見他字第二六一號他案卷宗第一
至二十六頁、偵字第二九八七號偵查卷宗第一至七頁）。是上訴
人甲○○、乙○○此部分之犯行，於八十六年一月二十八日台灣
省政府撥付相關補助款予水上鄉公所之前，職司政府機關財務稽
查之審計部及犯罪偵查之檢察官均已發覺，並分別依法處理及進
行偵辦，如何得認其二人之犯罪行為仍繼續至被發覺後之八十六
年一月二十八日止？即非全無研求之餘地。原判決未詳加釐清並
說明其所憑之理由，遽認上訴人甲○○、乙○○提前支付前揭工
程款，圖利各該承包商之利息差額應計算至八十六年一月二十八
日截止，並以八十六年一月二十八日為其二人犯行終止之日，因
認毋庸就八十五年十月二十三日修正前貪污治罪條例之相關規定
為新舊法律之比較適用（見原判決第三十一頁，理由五），併屬
判決理由欠備。(三)、公務員對於主管之事務，如有意圖為自己或
第三人不法之利益，或損害其服務機關之利益而為違背其職務之
行為，致生損害於服務機關之財產或其他利益者，縱因不符合貪
污治罪條例或其他瀆職罪特別規定之構成要件，而不成立貪污或
瀆職罪名，仍非不可以背信罪相繩（本院二十八年上字第二四六
四號判例意旨參照）。本件關於公訴意旨略以：上訴人甲○○、
乙○○與當時擔任水上鄉鄉長之林崑山，共同基於對於主管之事
務直接圖利之概括犯意聯絡，明知台灣省政府同意補助該鄉公所
二千萬元辦理均衡地方經濟發展八十四年度補充計畫，需依法納
入預算處理，俟工程發包後檢附合約書副本呈報嘉義縣政府核轉
台灣省政府經濟建設委員會辦理撥款，並經嘉義縣政府兩次函示
該所，應於完成預算程序後始可辦理發包，竟於八十三年十一月
間，共同在嘉義縣水上鄉鄉民代表會議決通過該項預算前，即先
後將前述補充計畫如原判決附表參所示之十四項工程委託設計契
約，不依規定辦理評審、議價及辦妥委託，而由乙○○簽擬交由
工程顧問公司設計之意見，經甲○○會（核）章後，即由林崑山
逕行批示交由乙○○之胞弟劉福義經營之全修工程顧問股份有限
公司（下稱全修公司）設計，並經訂立各該項工程之委託設計合
約，於委託設計後，甲○○、乙○○與林崑山均未依規定核算設
計服務費（不含財務費用），竟以含財務費用之工程完工結算金
額核算設計服務費，致溢計如該附表參所示十四項工程之設計服
務費共計五萬四千五百二十四元，直接圖利全修公司，惟尚未支
付。因認甲○○、乙○○涉犯修正前貪污治罪條例第六條第一項
第四款之對於主管之事務直接圖利罪嫌云云部分。原判決係以：
依現行貪污治罪條例第六條之規定，圖利罪之成立已修正為結果
犯且不處罰未遂犯，關於原判決附表參部分，依公訴意旨所述，
上訴人甲○○、乙○○二人欲圖利全修公司之五萬四千五百二十
四元既「尚未支付」，且屬「溢計」，全修公司即無債權可得行
使，而未獲得利益，縱其二人有圖利他人之行為，亦屬未遂階段
，因現行圖利罪已不處罰未遂犯之行為，則本件溢計如該附表參
所示十四項工程之設計服務費共計五萬四千五百二十四元部分，
並未支付，自不應加以論罪等由，資為為其就此部分不另諭知無
罪之憑據（見原判決第三十五至三十七頁，理由七）。然查原判
決對於上訴人甲○○、乙○○被訴之上開犯行，是否與背信未遂
罪之構成要件相當（依刑法第一百三十四條之規定，並應加重其
刑），則全未斟酌論述，併有可議。以上或為上訴意旨所指摘，
或為本院得依職權調查之事項，應認原判決仍有撤銷發回之原因
。基於審判不可分原則，其他經原判決不另諭知無罪部分（即原
判決理由八至九部分），應一併發回。末按上訴人甲○○、乙○
○因另涉貪污案件，經台灣嘉義地方法院檢察署移送本院併辦部
分（該署九十三年度偵字第六二八八號），與本件有無裁判上一
罪關係而為本件起訴效力所及，案經發回，宜併注意及之。
據上論結，應依刑事訴訟法第三百九十七條、第四百零一條，判
決如主文。
中　　華　　民　　國　九十四　年　　六　　月　 三十 　日
                      最高法院刑事第七庭
                          審判長法官  林　增　福
                                法官  邵　燕　玲
                                法官  張　清　埤
                                法官  陳　世　雄
                                法官  郭　毓　洲
      本件正本證明與原本無異
                                      書  記  官
中　　華　　民　　國　九十四　年　　七　　月　　四　　日
                                                      Ｔ
